【裁判字號】    92,簡更一,1
【裁判日期】    920429
【裁判案由】    廣播電視法
【裁判全文】
臺北高等行政法院判決                              九十二年度簡更一字第一號
    原      告  真相傳播股份有限公司
    代  表  人  甲○
    訴訟代理人  乙○○
    被      告  行政院新聞局
    代  表  人  葉國興（局長）
右當事人間因廣播電視法事件，原告提起行政訴訟，本院判決後經最高行政法院以中
華民國九十一年十月十七日九十一年度判字第一八四三號判決廢棄發回，本院更為判
決如左：
    主  文
再訴願決定、訴願決定及原處分均撤銷。
訴訟費用由被告負擔。
    事  實
一、事實概要：原告係經被告合法登記之廣播電視節目供應事業。被告據台北縣政府
    衛生局移送資料，以原告製播之真相新聞網頻道，於民國八十六年十二月八日播
    送時代致富先機節目，播出日本貼立瘦廣告，有「如您有局部肥胖的地方就會在
    十天內瘦下來，讓您瘦三到十公斤更可以藉此雕塑迷人的曲線‧‧‧讓體重一直
    下降」之廣告內容，涉及醫療效能詞句，違反藥事法第六十九條規定，經台北縣
    政府以八十七年三月十三日八七北府衛四字第○七四八一五號行政處分書處託播
    之庚宏企業有限公司罰鍰在案，前開事實有違行為時廣播電視法第二十一條第二
    款及第二十九條之一規定，乃依同法第四十五條之二規定，於八十七年四月十四
    日以（八七）建廣五字第○五五六七號函處原告罰鍰三萬元（折合新台幣九萬元
    ）。原告不服，循序提起行政訴訟，經本院八十九年度訴字第三三二○號判決駁
    回，嗣最高行政法院以九十一年度判字第一八四三號判決將原判決廢棄，發回由
    本院更為審理。
二、兩造聲明：
  (一)原告聲明：再訴願、訴願決定及原處分均撤銷。
  (二)被告聲明：駁回原告之訴。
三、兩造之爭點：
  (一)原告於八十六年十二月八日所播送時代致富先機節目，播出日本貼立瘦廣告，是
    否有行為時廣播電視法第二十一條第二款及第二十九條之一規定之適用？
  (二)系爭廣告內容是否涉及醫療效能之宣傳？
  (三)原告主張之理由：
    1.系爭廣告內容並未強調具醫療功能，且無以特殊藥效或藥品核准字號販售，在
      一般大眾觀念裡，不全然認為「瘦」「讓體重一直下降」之詞句，必與醫療效
      能聯想在一起，無藥事法第六十九條之適用，如何能謂原告未盡審慎檢查其內
      容而有過失。
    2.行政院新聞局八十七年聞訴字第一六二七六號訴願決定書中，認原告係於「時
      代致富先機」節目中播出「日本貼立瘦」廣告，惟「如您有局部肥胖的地方就
      會在十天內瘦下來，讓您瘦三到十公斤更可以藉此雕塑迷人的曲線‧‧‧讓體
      重一直下降」確為「日本貼立瘦」廣告之內容，非「時代致富先機」節目之內
      容，原處分認定事實有誤。
    3.查行為時廣播電視法第三章為節目管理規定，第四章為廣告管理規定，明顯將
      節目與廣告分為兩個不同（法律）事實與概念。同法第二十九條之一、第二十
      一條第二款均屬該法第三章「節目」管理之規定，原處分適用之法令依據（節
      目管理）有誤。
    4.查行政院衛生署公布之「食品廣告標示詞句涉及虛偽、誇張或醫藥效能之認定
      表」將「減肥」廣告詞句，列入涉及改變身體外觀小項中，而該小項屬「詞句
      未涉及醫藥效能但涉及虛偽誇張或易生誤解」之認定大項內。不知行政院台八
      十九訴字第二九八○○號決定認定正確，還是專責之主管機關認定有理？
    5.最高行政法院九十一年判字第一八四三號判決謂：「‧‧‧其製播之真相新聞
      網頻道，於八十六年十二月八日播送時代致富先機節目時，播出日本貼立瘦廣
      告，內容涉及醫療效能詞句，違反藥事法第六十九條規定之事實，業經原審法
      院審認明確‧‧‧」惟平面、電視媒體均有報導以生薑泡澡可達減肥效果，是
      否應以藥事法來規範管理？主管機關有無以藥事法規定處理？原告認有重新調
      查之必要。
    6.最高行政法院九十一年判字第一八四三號判決謂：「‧‧‧上訴人上開行為應
      屬行為時廣播電視法第四章即第三十條至第三十五條廣告管理所規範，即應依
      第三十二條準用第二十一條第二款、第二十九條之一之規定處罰。‧‧‧」惟
      同法第三十二條並無準用第二十九條之一之規定，該判決既認第三章與第四章
      之規範標的不同，何以將屬該法第三章規範範圍之第二十九條之一擴大適用至
      第四章（廣告管理事項），實有矛盾。
  (四)被告主張之理由：
    1.「衛星廣播電視法」業於八十八年二月三日經總統公布施行，該法第四十四條
      規定：「本法公布施行前經營衛星廣播電視業務者，應於本法施行後六個月內
      ，依本法規定申請許可。」原告於八十八年八月三日起經被告許可登記為衛星
      廣播電視節目供應事業，故在八十八年八月二日前仍應適用「廣播電視法」。
    2.查原告係經被告合法登記之廣播電視節目供應事業，並領有被告核發之節目供
      應事業許可證，其具節目供應事業之身分，為廣播電視法第二十九條之一規定
      之廣播電視節目供應事業者，其有關管理事項，自應包括廣告管理在內，原告
      認為違反藥事法第六十九條規定既為日本貼立瘦「廣告」，則與原告製播之「
      時代致富先機」「節目」無涉，顯係對行為時廣播電視法第二十九條之一及第
      三十二條規定有所誤解。
    3.查原告所製播之衛星頻道「真相新聞網」，於八十六年十二月八日十一時三分
      播送之「時代致富先機」節目中宣播：「如您有局部肥胖的地方就會在十天內
      瘦下來，讓您瘦三─十公斤更可以藉此雕塑迷人的曲線‧‧‧讓體重一直下降
      」經台北縣政府於八十七年三月十三日以八七北府衛四字第○七四八一五號行
      政處分書以違反藥事法第六十九條之規定，並依同法第九十一條第一項規定，
      核處委播之「庚宏企業有限公司」罰鍰在案。本件廣告內容既經台北縣衛生專
      責之主管機關認定違法，是被告以廣播電視法第二十一條第二款「廣播電視節
      目內容，不得有違背政府法令之情形」及第二十九條之一、第四十五條之二規
      定處以罰鍰九萬元，於法並無不合。
    4.查媒體為一社會公器，媒體傳播之影響無遠弗屆，身為傳播業者，自應承擔相
      對之社會責任，對其節目、廣告亦應使其符合法律規定、社會規範而善盡自律
      之社會責任。其所製播之節目或廣告自應符合相關法令相關規定始得播送，原
      告為大眾傳播媒體業者，對社會影響力甚鉅，原告對其頻道播送之廣告自有注
      意之義務，豈能以其對衛生法令之不瞭解而罔顧媒體責任，任令使人誤認有療
      效之廣告於其頻道中播出，違反法律規定甚明，自應就其違法行為負行政法上
      責任。
    5.按原告製播之真相新聞網頻道，於八十六年十二月八日播送時代致富先機節目
      時，播出日本貼立瘦廣告，違反藥事法第六十九條規定之事實，業經本院及最
      高行政法院審認明確，並無爭議。惟對於廣播電視節目供應事業究竟是否為「
      電視電臺」一節，見解有所歧異。查行為時廣播電視法第二條第三款規定：「
      稱廣播、電視電臺者，指依法核准設立之廣播電臺與電視電臺，簡稱電臺。」
      同法第四款規定：「稱廣播、電視事業者，指經營廣播電臺與電視電臺之事業
      。」同法第十一款規定：「稱廣播電視節目供應事業者，指經營、策劃、製作
      、發行或託播廣播電視節目、廣告、錄影節目帶之事業。」按前揭定義，則廣
      播電視電臺、廣播電視事業與廣播電視節目供應事業其分屬不同之規範規定，
      觀諸前揭說明應甚為明確，而最高行政法院判決指原告為被告合法登記之廣播
      電視節目供應事業，即為「電視電臺」之認知，顯有違誤。另查廣播電視法第
      十條規定：「電臺之設立，應填具申請書，送由新聞局轉交交通部核發電臺架
      設許可證，始得裝設。裝設完成，向交通部申請查驗合格，分別由交通部發給
      電臺執照，新聞局發給廣播或電視執照後，始得正式播放。」而廣播電視節目
      供應事業之設立則依據同法二十九條之一規定由新聞局許可，核發之證照為廣
      播電視節目供應事業許可證，證之原告係經被告合法登記之廣播電視節目供應
      事業，領有被告核發之節目供應事業許可證，並非新聞局發給廣播或電視執照
      ，其並非「電臺」亦可得知。另查廣播電視法第三條規定：「廣播、電視事業
      及廣播電視節目供應事業之主管機關為行政院新聞局。」同法第四十九條、第
      五十條對廣播、電視事業及廣播電視節目供應事業亦有分別規範之相同規定，
      亦可得知廣播電視節目供應事業並不等同電臺或廣播、電視事業之概念。
    6.廣播電視法第三章與第四章規範範圍不同，前者係指廣播電視電臺之節目管理
      ；而後者則為廣播電視電臺之廣告管理，惟原告並非「電臺」，而係節目供應
      事業，廣播電視法對節目供應事業之許可及管理，則規定於第二十九條之一，
      而第二十九條之一既已明定節目供應事業不得違反第二十一條第二款，又其規
      範之內容為「節目內容及有關管理事項」，而非「節目內容及『其』有關管理
      事項」，是其管理之對象自不限於「節目之內容」甚明，廣播電視法關於管理
      之規定，有節目管理及廣告管理二部分，則第二十九條之一「有關管理事項」
      ，自包括節目供應事業所供應之「節目」及「廣告」。被告依法核處，認事用
      法並無不當。
    理  由
一、按「廣播電視節目內容，不得有左列情形之一：‧‧‧二、違背反共復國國策或
    政府法令。‧‧‧」「廣播電視節目供應事業之設立，應經新聞局許可，其節目
    內容及有關管理事項準用第二十一條、第二十五條、第二十八條及第三十四條之
    規定。」「第二十一條之規定於廣告內容準用之」「違反第二十九條之一之規定
    ，經營、策劃、製作、發行或託播廣播電視節目、廣告、錄影節目帶者，處三千
    元以上，三萬元以下罰鍰，並沒入其節目。」行為時廣播電視法第二十一條、第
    二十九條之一、第三十二條及第四十五條之二所明定。
二、原告係經被告合法登記之廣播電視節目供應事業，在所製播之真相新聞網頻道，
    於八十六年十二月八日播送時代致富先機節目播出日本貼立瘦廣告，有「如您有
    局部肥胖的地方就會在十天內瘦下來，讓您瘦三到十公斤更可以藉此雕塑迷人的
    曲線‧‧‧讓體重一直下降」之廣告內容，經台北縣政府以其涉及醫療效能詞句
    ，違反藥事法第六十九條規定，處託播之庚宏企業有限公司罰鍰新台幣六萬元在
    案之事實，有廣電節目供應事業電腦資料及台北縣政府八十七年三月十三日八七
    北府衛四字第○七四八一五號行政處分書在原處分卷可稽，並為原告所不爭執。
    查本件廣告內容既經台北縣衛生專責之主管機關認定為違法，且其及對於人體
    特定部位之減肥，與單純之「減肥」屬於描述改變整體身體外觀之用詞不同，難
    謂與醫療效能無涉，被告以該廣告內容違反藥事法第六十九條規定，依首揭規定
    核處原告罰鍰三萬元（折合新台幣九萬元），固非無見。惟按行為時廣播電視法
    第二條第三款規定：稱廣播、電視電臺者，指依法核准設立之廣播電臺與電視電
    臺，簡稱電臺。同法第四款規定：稱廣播、電視事業者，指經營廣播電臺與電視
    電臺之事業。依此定義，則該法第三章節目管理第十八條、第二十三條、第二十
    五條至第二十九條，以及第四章廣告管理第三十條、第三十二條、第三十三條及
    第三十五條所稱之「電臺」自應包含廣播電臺與電視電臺。而該法第三章與第四
    章規範範圍不同，前者係指廣播與電視電臺節目之管理；而後者則為規範廣播與
    電視電臺廣告之管理。本件原告為合法登記之廣播電視節目供應事業，即電視電
    臺，其製播之真相新聞網頻道於八十六年十二月八日播送時代致富先機節目時，
    播出日本貼立瘦廣告，內容涉及醫療效能詞句，違反藥事法第六十九條規定之行
    為，應屬行為時廣播電視法第四章即第三十條至第三十五條廣告管理所規範，即
    應依第三十二條準用第二十一條第二款、第二十九條之一之規定處罰，業據最高
    行政法院以九十一年度判字第一八四三號判決明示該法律上判斷。是被告依行為
    時廣播電視法第二十一條第二款、第二十九條之一及第四十五條之二規定處以罰
    鍰，再訴願決定遞予維持，均有違誤，自應由本院依行政訴訟法第二百六十條第
    三項規定，本於前開法律上判斷將再訴願決定、訴願決定及原處分均撤銷，由被
    告另為適法之處分，爰不經言詞辯論為之（本件適用簡易訴訟程序）。
三、據上論結，本件原告之訴為有理由，依行政訴訟法第二百三十三條第一項、第九
    十八條第三項前段，判決如主文。
中    華    民    國    九十二      年      四        月    二十九      日
                 臺 北 高 等 行 政 法 院   第 四 庭
                                   法  官    楊 莉 莉
右為正本係照原本作成。
本件以訴訟事件所涉及之法律見解具有原則性者為限，始得於本判決送達後二十日
內向本院提出上訴狀並表明上訴理由，如已於本判決宣示後送達前提起上訴者，應
於判決送達後二十日內補具上訴理由（均按他造人數附繕本），且經最高行政法院
許可後方得上訴。
中    華    民    國    九十二      年      四        月    二十九      日
                                   書記官    王 俊 權


司法院資訊處製作；財團法人民間司法改革基金會備份。
